【裁判字號】    98,交聲,1016
【裁判日期】    990412
【裁判案由】    聲明異議
【裁判全文】
臺灣臺南地方法院交通事件裁定        98年度交聲字第1016號
移送機關    交通部公路總局嘉義區監理所臺南監理站
異議人即
受處分人    甲○○
上列異議人即受處分人因違反道路交通管理處罰條例案件，對於
交通部公路總局嘉義區監理所臺南監理站民國98年8月17日所為
之裁決處分（處分案號：嘉監南字第裁74-AEX862205號）聲明異
議，本院裁定如下：
    主    文
異議駁回。
    理    由
一、原處分意旨略以：異議人即受處分人甲○○（下稱異議人）
    於民國98年7月5日10時45分許，駕駛車牌號碼293-DF號營業
    一般小客車，行經臺北市○○路時為警臨檢，因駕駛執照業
    經註銷仍駕駛小型車，經臺北市政府警察局信義分局警員製
    單舉發，嗣經移送機關即交通部公路總局嘉義區監理所臺南
    監理站（下稱原處分機關）以其違規事實明確，依道路交通
    管理處罰條例第21條第1項第4款及違反道路交通管理事件統
    一裁罰基準表之規定，裁處異議人罰鍰新臺幣（下同）9,00
    0元，並扣繳駕照。
二、聲明異議意旨略以：異議人於前揭時地經警臨檢，因受94年
    1月24日警交大字第A3N114150號罰單未繳註銷而無照駕駛，
    懇請註銷罰單免罰等語。
三、按處理違反道路交通管理事件，有關文書送達之程序，依行
    政程序法之規定，違反道路交通管理事件統一裁罰基準及處
    理細則第5條定有明文。送達由行政機關自行或交由郵政機
    關送達；送達不能依前2條規定為之者，得將文書寄存送達
    地之地方自治或警察機關，並作送達通知書兩份，一份黏貼
    於應受送達人住居所、事務所、營業所或其就業處所門首，
    另一份交由鄰居轉交或置於該送達處所信箱或其他適當位置
    ，以為送達；前項情形，由郵政機關為送達者，得將文書寄
    存於送達地之郵政機關，行政程序法第68條第1項、第74條
    第1項、第2項亦定有明文。次按違反道路交通管理事件行為
    人，未依規定自動繳納罰鍰，或未依規定到案聽候裁決，處
    罰機關應依基準表於通知單送達且逾越應到案期限60日之3
    個月內，逕行裁決之，道路交通管理處罰條例第9條第1項、
    違反道路交通管理事件統一裁罰基準及處理細則第44條第1
    項分別定有明文。又汽車駕駛人違反本條例，經主管機關裁
    決後逾20日未向管轄地方法院聲明異議，或其聲明異議經法
    院裁定確定，而不依裁決或裁定繳納罰鍰或不繳送汽車牌照
    、駕駛執照者，依左列規定處理之：二、經處分吊扣汽車牌
    照或駕駛執照者，按其吊扣期間加倍處分，仍不依限期繳送
    汽車牌照或駕駛執照者，吊銷其汽車牌照或駕駛執照，道路
    交通管理處罰條例第65條第1項第2款定有明文。另汽車駕駛
    人，有駕駛執照業經吊銷、註銷仍駕駛小型車或機器腳踏車
    者，處6,000元以上12,000元以下罰鍰，並當場禁止其駕駛
    ，道路交通管理處罰條例第21條第1項第4款亦定有明文。
四、經查：
  (一)異議人駕駛車牌號碼293-DF號營業一般小客車，於前揭時地
    為警臨檢，因駕駛執照業經註銷仍駕駛小型車，經臺北市政
    府警察局信義分局警員製單舉發，嗣經原處分機關以其違規
    事實明確，依道路交通管理處罰條例第21條第1項第4款及違
    反道路交通管理事件統一裁罰基準表之規定，裁處異議人罰
    鍰9,000元，並扣繳駕照等情，有臺北市政府警察局98年7月
    28日北市警交字第AEX862205號舉發違反道路交通管理事件
    通知單及原處分機關98年8月17日嘉監南字第裁74-AEX86220
    5號裁決書各1份在卷可稽，此部分事實堪可認定。
  (二)至異議人辯稱其因受94年1月24日警交大字第A3N114150號罰
    單未繳註銷而無照駕駛，懇請註銷罰單免罰等語，惟查：
    1.按異議人前次違規併排停車行為發生時即94年1月24日之
      道路交通管理處罰條例第65條第1項規定：「汽車所有人
      、駕駛人違反道路交通管理，經主管機關裁決後逾15日未
      向管轄地方法院聲明異議，或其聲明異議經法院裁定確定
      ，而不依裁決或裁定繳納罰鍰或不繳送汽車牌照、駕駛執
      照者，依左列規定處理之：一、經處分吊銷汽車牌照或駕
      駛執照者，由公路主管機關逕行註銷。二、經處分吊扣汽
      車牌照或駕駛執照者，按其吊扣期間加倍處分；仍不依期
      限繳送汽車牌照或駕駛執照者，吊銷其汽車牌照或駕駛執
      照。三、罰鍰不繳者，按其罰鍰數額，易處吊扣汽車牌照
      或駕駛執照1個月至3個月；不依期限繳送汽車牌照或駕駛
      執照者，吊銷其汽車牌照或駕駛執照。」，修正前之道路
      交通管理處罰條例第92條第3項並規定：「本條例之罰鍰
      基準、舉發、罰鍰繳納、向處罰機關陳述意見或裁決之處
      理程序、易處吊扣汽車牌照或駕駛執照基準及繳納機構等
      事項之處理細則，交通部會同內政部定之」，是上開道路
      交通管理處罰條例規定，對於違反道路交通管理事件之處
      罰方式、手段及授權範圍，均有詳細規定，從而，主管機
      關依上開母法規定，訂定「違反道路交通管理事件統一裁
      罰基準及處理細則」（下稱處理細則），於法自無不合。
      又修正前之處理細則第44條第1項規定：「違反道路交通
      管理事件行為人，未依規定自動繳納罰鍰，或未依規定到
      案聽候裁決，處罰機關應於2個月內依標準表逕行裁決之
      」、修正前之處理細則第61條規定：「違反道路交通管理
      事件，受處分人於裁決後逾20日未向管轄地方法院聲明異
      議，或其聲明異議經法院裁定確定，而不依裁決或裁定繳
      納罰鍰或不繳送汽車牌照、駕駛執照者，依下列規定處理
      ：一、罰鍰不繳者，如受處分人領有有效之汽車牌照、駕
      駛執照時，得以新臺幣每滿1,000元罰鍰折算易處吊扣汽
      車牌照、駕駛執照1個月，不足1,000元者以1,000元計算
      ，但易處吊扣期限不得逾3個月；受處分人仍不於15日限
      期內繳送汽車牌照、駕駛執照者，吊銷其汽車牌照、駕駛
      執照。二、經處分吊扣汽車牌照、駕駛執照者，按其吊扣
      期間加倍處分，受處分人仍不於15日限期內繳送汽車牌照
      或駕駛執照者，吊銷其汽車牌照或駕駛執照。三、經處分
      吊銷、註銷汽車牌照、駕駛執照者，由處罰機關逕行註銷
      。四、…（下略）」，由上開施行細則內容而言，亦僅在
      規定罰鍰易處吊扣駕駛執照或汽車牌照日數之折算標準、
      受處分人繳送汽車牌照或駕駛執照之具體限期、處罰機關
      吊銷汽車牌照或駕駛執照之作業方式等事項，並未逾越上
      開母法規定之授權範圍，合先敘明。
    2.又異議人前次於94年1月24日違規併排停車行為，經原處
      分機關於95年4月24日以嘉監南字第裁74-A3N114150號裁
      決書裁處異議人：罰鍰1,200元，該罰鍰並限於95年5月24
      日前繳納，如逾期未繳納，自95年5月25日起易處吊扣駕
      駛執照2個月，並應於95年6月8日前繳送，如95年6月8日
      前未繳送駕駛執照者，自95年6月9日起易處吊銷，並逕行
      註銷駕駛執照，駕駛執照經吊（註）銷後，自95年6月9日
      起一年內不得重新考領駕駛執照等語，有該裁決書在卷可
      稽。上開裁決同時包括有1.罰鍰並限期繳納罰鍰、2.因逾
      期不繳納罰鍰，而易處吊扣駕駛執照、3.因逾期不繳送吊
      扣之駕駛執照，而易處吊銷駕駛執照、4.因吊銷駕駛執照
      ，而限期不得重新考領等4個行政處分，其中除罰鍰之處
      分外，其餘3項處分應屬學理上所謂之「附條件之行政處
      分」，係以一定條件之成就，作為該行政處分發生效力之
      原因（吊扣駕駛執照之處分，以異議人未於95年5月24日
      前繳納罰鍰為停止條件；吊銷駕駛執照之處分，以異議人
      未於95年6月8日前繳送駕駛執照為停止條件），而此種行
      政處分依行政程序法第93條規定，非不合法。再移送機關
      將上開4個行政處分合併記載於1份裁決書內，其意不過針
      對異議人之1個交通違規行為，在科處罰鍰之同時，緊接
      宣告其補充性之行政執行罰（吊銷、吊扣駕駛執照），藉
      此強制異議人自動繳納罰鍰，彼此間具有合理之牽連，終
      局之處罰效果亦僅有1個，故解釋上以1份裁決書1次送達
      ，尚不能逕認為無據，而衡諸交通違規案件之數量眾多，
      則由簡化行政作業，節省公帑及行政資源分配之有效性等
      公益角度而言，亦難逕指為不妥。至於在罰鍰數額相對輕
      微之案件中，得否易處吊銷甚至吊扣駕駛執照之較重處分
      ，其間手段與目的是否相當，是否有違比例原則，則屬立
      法問題（按：上開法令嗣後於94年12月28日修正），非本
      院所得審究，併予敘明。
    3.再按處理違反道路交通管理事件，有關文書送達之程序，
      依行政程序法之規定，違反道路交通管理事件統一裁罰基
      準及處理細則第5條定有明文。送達由行政機關自行或交
      由郵政機關送達；送達不能依前2條規定為之者，得將文
      書寄存送達地之地方自治或警察機關，並作送達通知書兩
      份，一份黏貼於應受送達人住居所、事務所、營業所或其
      就業處所門首，另一份交由鄰居轉交或置於該送達處所信
      箱或其他適當位置，以為送達；前項情形，由郵政機關為
      送達者，得將文書寄存於送達地之郵政機關，行政程序法
      第68條第1項、第74條第1項、第2項亦定有明文。又上開
      「住所」係民法上概念，指當事人依一定事實，足認以久
      住之意思，住於一定之地域者，即為設定其住所於該地；
      所謂「一定事實」，包括戶籍登記、居住情形等，尤以戶
      籍登記資料為主要依據，但不以登記為要件。而戶籍法所
      為之戶籍住址之登記（戶籍法第1條參照），採形式主義
      ，未登記不發生戶籍法上效力。戶籍登記之住址（即戶籍
      所地址），則為戶籍管轄區內之處所，主要發生選舉、兵
      役、教育等公法上效力，與住居所為民法上法律行為的準
      據，發生各種民事上的效力，二者規範意旨不同。實務上
      戶籍法上的住址與民法上的住居所，絕大多數情形雖為同
      一處所，但並非當然同一，然不論法院或行政機關在調查
      「住所」時，通常均以戶籍登記的住址為認定標準。因此
      ，異議人如有欲變更其住所至「實際住處」之意思，宜將
      戶籍登記之地址更改至其實際居住之地址。原處分機關95
      年4月24日以嘉監南字第裁74-A3N114150號裁決書既已於9
      5年4月28日合法寄存送達，而異議人遲至98年8月17日始
      具狀提出聲明異議，有聲明異議狀上所蓋之臺南監理站收
      文章戳附於本院98年度交聲字第1025號卷可憑，異議人顯
      已逾越聲明異議之20日不變期間，其聲明異議不合法律上
      程式，且無從補正，亦經本院另以98年度交聲字第1025號
      裁定駁回，因此，原處分機關95年4月24日以嘉監南字第
      裁74-A3N114150號裁決書業已確定。
    4.從而，上開裁決書經合法送達並確定後，異議人未遵期繳
      納罰鍰，亦未聲明異議，最後遭移送機關為吊銷並註銷駕
      駛執照之處分，於法並無違誤。
  (三)依上所述，異議人於收受系爭前次裁決書後，因未遵期繳納
    罰鍰，最後遭移送機關為吊銷並註銷駕駛執照之處分，於法
    並無違誤，已如前述，則異議人於其一般小客車駕駛執照經
    原處分機關於95年6月9日註銷後，復於98年7月5日駕駛營業
    小客車上路，其有駕駛執照經註銷仍駕駛小型車之違規事實
    ，自堪認定。則原處分機關據以援引道路交通管理處罰條例
    第21條第1項第4款及違反道路交通管理事件統一裁罰標準表
    之規定，裁處異議人罰鍰9,000元，並扣繳駕照，核無違誤
    或不當，因此，本件異議為無理由，應予駁回。另道路交通
    管理處罰條例第65條第2項規定：「於95年6月30日前，10年
    內，汽車所有人、駕駛人因違反前項第3款修正前罰鍰不繳
    納，經易處吊銷汽車牌照或駕駛執照者，得於5年內繳清罰
    款後，申請核發。」，是異議人得依該條項規定儘速於期限
    內繳清罰款後，申請核發駕駛執照，惟在依法取得駕駛執照
    前，異議人仍不具有駕駛執照資格，異議人應併予注意，附
    此敘明。
五、據上論結，應依道路交通管理處罰條例第87條第2項、道路
    交通案件處理辦法第19條，裁定如主文。
中    華    民    國    99    年    4     月    12    日
                      交通法庭  法  官 張家瑛
以上正本證明與原本無異。
如不服本裁定，應於收受送達後5日內向本院提出抗告狀。（應
附繕本）
                                書記官 李淑惠
中    華    民    國    99    年    4     月    13    日

司法院資訊處製作；財團法人民間司法改革基金會備份。
